【裁判字號】    97,判,23
【裁判日期】    970131
【裁判案由】    返還公法上不當得利
【裁判全文】
最  高  行  政  法  院  判  決
                                     97年度判字第00023號
再 審原 告  甲○○
再 審被 告  高雄市政府
代  表  人  乙  ○
上列當事人間返還公法上不當得利事件，再審原告對於中華民國
94年9月8日本院94年度判字第1386號判決，提起再審之訴，本院
判決如下：
    主  文
再審之訴駁回。
再審訴訟費用由再審原告負擔。
    理  由
一、本件再審被告為興辦龍華國民小學工程，需用再審原告所有
    坐落高雄市○○區○○段4小段48地號（85年6月14日逕為分
    割出同地段48之2地號）、49地號土地（下稱系爭土地），
    經報奉行政院核准徵收後，由再審被告所屬地政處公告徵收
    （公告期間自民國78年5月11日起至同年6月9日止），並於
    公告期滿後以78年6月9日高市地政四字第11811號函，通知
    再審原告等土地所有權人於同年6月16日領取系爭土地徵收
    補償費，因再審原告逾期未領，乃於82年2月22日將徵收補
    償費新臺幣（下同）26,602,783元提存臺灣高雄地方法院（
    下稱高雄地院）。上開公告期間，再審原告於78年6月3日向
    再審被告所屬地政處陳情本案徵收土地應以市價辦理補償，
    經再審被告所屬地政處否准所請，再審原告不服，循序提起
    行政訴訟，經本院79年度判字第855號判決撤銷再訴願決定
    、訴願決定及原處分，由原處分機關重行查明，另為適法之
    處分。再審被告所屬地政處乃將系爭土地公告現值重新提報
    地價評議委員會評議，評議確定後，再審被告遂於79年12月
    10日以高市府地二字第39853號公告更正系爭土地77年至79
    年公告土地現值，再審被告所屬地政處乃重新核算差額地價
    ，並於83年2月18日通知再審原告於83年2月28日領取差額地
    價補償費，再審原告逾期未予領取，於83年4月13日將差額
    補償費24,904,196元提存高雄地院。上開兩筆提存之補償費
    均經再審原告於84年10月6日向高雄地院提存所領取在案。
    又因再審原告等土地所有權人於前開公告期間亦向再審被告
    陳情要求以市地重劃方式代替土地徵收，經再審被告審查同
    意改採公共設施用地減額使用方案，辦理都市計畫變更，以
    市地重劃方式辦理整體開發，報經內政部於86年8月4日以台
    內地字第8607366號函核准撤銷徵收及同意辦理市地重劃。
    再審被告所屬地政處遂於87年3月26日以87高市地政四字第
    3528號函通知再審原告於文到後6個月內繳回已受領之補償
    費，俾憑辦理回復產權。因再審原告未於期限內繳還受領之
    補償費，系爭土地仍登記為公有。再審原告遂依行政訴訟法
    第7條及第8條第1項規定，循序提起行政訴訟，經高雄高等
    行政法院以92年度訴字第1027號判決駁回，再審原告不服，
    提起上訴，亦經本院94年度判字第1386號駁回其上訴，再審
    原告仍不服，乃提起本件再審之訴。
二、原確定判決係以：再審原告主張本件徵收土地核准案已失效
    力，惟再審原告前曾以相同之主張，指摘再審被告違反行為
    時土地法第233條之規定，向本院提起行政訴訟，經本院於
    83年12月16日以83年度判字第2635號判決駁回其訴，再審原
    告不服提起再審之訴，復經本院於84年3月17日以84年度判
    字第634號判決駁回在案，此有本院上開判決書附於前程序
    原審卷足參，再審原告自不得再指摘系爭土地徵收核准案失
    其效力，再審原告此項主張尚非有據。嗣再審原告向再審被
    告陳情要求以市地重劃方式代替土地徵收，經再審被告審查
    同意，改採公共設施用地減額使用方案，辦理都市計畫變更
    ，以市地重劃方式辦理整體開發，報經內政部核准撤銷徵收
    及同意辦理市地重劃，則系爭土地之原徵收核准案即因撤銷
    徵收而溯及既往失其效力，惟查「有徵收即有補償」，足見
    補償之發給與徵收土地核准處分之效力間，具有不可分之一
    體性（司法院釋字第516號解釋理由書參照），系爭土地因
    變更為以市地重劃方式辦理開發，再審被告固有義務將登記
    為公有之系爭土地移轉登記予再審原告，惟再審原告亦有義
    務返還原受領之徵收補償費，本件再審被告已多次請求再審
    原告返還原受領之徵收補償費，再審原告並未返還，基於同
    時履行抗辯權之法理，再審被告未移轉系爭土地之所有權予
    再審原告並返還系爭土地之占有，於法自屬有據。內政部86
    年5月23日台內地字第8604873號函及行政院87年10月14日台
    87內字第50443號函，係本於前揭意旨而為釋示，並未違反
    立法精神，再審原告指摘上開二函，有違立法精神及逾越法
    律授權範圍云云，尚非可採。從而，再審被告於再審原告返
    還徵收補償費前，占有系爭土地，即非無法律上原因，而有
    不當得利可言等詞，為判斷基礎，因而駁回再審原告於前程
    序之上訴。
三、再審起訴意旨略謂：（一）依司法院釋字第530號解釋，司
    法院為最高審判機關，最高行政法院之組織法應屬違憲，最
    高行政法院自屬「非法定之審判機關」，其所作之判決不具
    效力。則原確定判決具有行政訴訟法第273條第1項第3款規
    定之判決法院之組織不合法情事。（二）按再審原告於前程
    序所提起之訴訟，與本院83年度判字第2635號、84年度判字
    第634號事件，除當事人相同外，其訴訟標的、訴之聲明均
    有明顯之差異，故再審原告之起訴，與司法院釋字第213號
    解釋第3項相合，並無違反一事不再理之原則。（三）本件
    事關人民之權利義務事件，依照司法院釋字第443號解釋，
    若欲對人民之自由權利加以限制，必須符合憲法第23條所定
    必要之程度，並以法律定之或經立法機關明確授權由行政機
    關以命令訂定，始為憲法所許。本件土地徵收既已撤銷，已
    由公法行為轉化為私法行為，已無強制力拘束，只有依私法
    或民法雙方協商始可解決，私法行為自不得比照公法處理，
    原確定判決論斷應繳回所受領補償款之一定時間為6個月，
    並無法源可據，內政部86年5月23日台內地字第8604873號函
    及行政院87年10月14日台87內字第50443號函，原審予以引
    用，有所違誤。是本件應有行政訴訟法第273條第1項第1款
    所定適用法規顯有錯誤之再審事由等語，為此提起再審之訴
    ，求為廢棄原確定判決。
四、本院按：判決法院之組織不合法者，得以再審之訴對於確定
    終局判決聲明不服，行政訴訟法第273條第1項第3款定有明
    文。另按「憲法第七十七條規定：『司法院為最高司法機關
    ，掌理民事、刑事、行政訴訟之審判及公務員之懲戒。』依
    現行司法院組織法規定，司法院設置大法官十七人，審理解
    釋憲法及統一解釋法令案件，並組成憲法法庭，審理政黨違
    憲之解散事項；於司法院之下，設各級法院、行政法院及公
    務員懲戒委員會。是司法院除審理上開事項之大法官外，其
    本身僅具最高司法行政機關之地位，致使最高司法審判機關
    與最高司法行政機關分離。為期符合司法院為最高審判機關
    之制憲本旨，司法院組織法、法院組織法、行政法院組織法
    及公務員懲戒委員會組織法，應自本解釋公布之日起二年內
    檢討修正，以副憲政體制。」司法院著有釋字第530號解釋
    。依此解釋，現行行政法院組織法第1條、第12條關於最高
    行政法院掌理不服高等行政法院裁判而上訴或抗告之事件，
    及其他依法律規定由最高行政法院管轄之事件審判事務之規
    定，與憲政體制尚有未符，惟同解釋並未宣告前開法律失效
    。則於該解釋理由書所定之應為檢討修正之2年期間經過後
    ，前開行政法院組織法之規定，尚非不得適用，自亦不得謂
    本院法官依據該項法律從事行政訴訟之審判，係屬判決之法
    院組織不合法。另按行政訴訟法第273條第1項第1款所謂「
    適用法規顯有錯誤」，係指原判決所適用之法規與該案應適
    用之現行法規相違背，或與解釋判例有所牴觸者而言，至於
    法律上見解之歧異，再審原告對之縱有爭執，要難謂為適用
    法規錯誤，而據為再審之理由（本院62年判字第610號判例
    參照）。經查：（一）本院原確定判決係由本院法官5人合
    議作成判決，為判決之法官亦無不得參與評議之情事，依前
    開規定及說明，為原確定判決之法院組織並無不合法情形，
    再審原告以判決法院組織不合法為由，提起本件再審之訴，
    難認為有理由。（二）原確定判決並未以再審原告於前程序
    所提起之訴訟，與本院83年度判字第2635號、84年度判字第
    634號事件係屬同一事件，其起訴違反一事不再理原則，而
    予駁回，而係以本院83年度判字第2635號、84年度判字第
    634號判決已認定行政院於78年間核准徵收系爭土地之處分
    ，並未失效之事實，再審原告不得於前程序起訴再為相異之
    事實上主張，是再審原告顯未證明原確定判決有其所指之再
    審事由，此部分主張亦非有理。（三）系爭土地之徵收處分
    經撤銷，再審被告改以市地重劃方式辦理土地取得，再審原
    告原領取之地價補償如何繳回，及未依再審被告所限期限繳
    回者，其效力如何，內政部、行政院前開函所示處理方法，
    核無不合，原確定判決予以援用，已詳載其理由，再審原告
    提起再審之訴為不同之主張，經核無非係持與本院歧異之法
    律見解而為爭執，揆之本院前開判例，尚難認原確定判決於
    此有適用法規顯有錯誤情事。（四）綜上所述，本件再審原
    告指摘原確定判決有適用法規顯有錯誤情事，求為廢棄，為
    顯無再審理由，應予駁回。
據上論結，本件再審之訴為無理由，爰依行政訴訟法第278條第
2項、第98條第1項前段，判決如主文。
中    華    民    國    97    年    1     月    31    日
                    最高行政法院第一庭
                        審判長法官  鄭  淑  貞
                              法官  林  茂  權
                              法官  吳  明  鴻
                              法官  鄭  小  康
                              法官  帥  嘉  寶
以  上  正  本  證  明  與  原  本  無  異
中    華    民    國    97    年    1     月    31    日
                              書記官  阮  思  瑩


司法院資訊處製作；財團法人民間司法改革基金會備份。
